【裁判字號】    99,訴,1242
【裁判日期】    991125
【裁判案由】    偽造有價證券
【裁判全文】
臺灣臺北地方法院刑事判決              99年度訴字第1242號
公  訴  人  臺灣臺北地方法院檢察署檢察官
被      告  王志慶
指定辯護人  本院公設辨護人唐禎琪
上列被告因偽造有價證券案件，經檢察官提起公訴（99年度偵緝
字第182號），本院判決如下：
    主  文
王志慶意圖供行使之用，而偽造本票，累犯，處有期徒刑參年陸
月，扣案偽造本票上王偉修之署名及指印各壹枚均沒收。
    事  實
一、王志慶前因偽造文書案件，經臺灣士林地方法院以96年度簡
    字第 791號判處有期徒刑3月確定，並於民國97年12月4日因
    易科罰金執行完畢。緣王志慶於98年 1月17日，在臺北市信
    義區○○○路○段261號永慶當舖，欲以其所有之臺北市○○
    區○○街143號6樓房屋設定抵押權之方式，向永慶當舖之現
    場負責人楊竣棠借款新臺幣（下同）30萬元，因楊竣棠認上
    開房屋已設有第一順位抵押權，恐其債權無法獲得滿足，遂
    要求王志慶須另覓他人共同簽發本票憑供擔保，始同意借款
    。詎王志慶明知未經其已成年之子王偉修之同意，竟意圖供
    行使之用，於98年1月19日，在永慶當舖內，在其所簽發票
    號226585號、面額30萬元、到期日98年2月19日之本票上發
    票人欄上，偽造「王偉修」之署名及指印各1枚，使王偉修
    為共同發票人，並持上開本票向楊竣棠借款30萬元而行使之
    ，使楊竣棠陷於錯誤，誤信王偉修確已同意擔任共同發票人
    ，而交付借款30萬元。嗣王志慶於98年2月19日借款期限屆
    至後，遲未清償債務，經楊竣棠持系爭本票向本院對王志慶
    、王偉修聲請共同連帶給付30萬元票款，經王偉修到庭表示
    系爭本票之「王偉修」簽名及捺印均非其所為，楊竣棠復具
    狀向臺灣臺北地方法院檢察署對王志慶提出告訴，始悉上情
    。
二、案經楊竣棠訴由臺灣臺北地方法院檢察署檢察官偵查起訴。
    理  由
壹、證據能力部分
一、按被告以外之人於審判外之言詞或書面陳述，除法律有規定
    者外，不得作為證據，刑事訴訟法第159條第1項固有明文。
    惟按被告以外之人於審判外之陳述，雖不符前4 條之規定，
    而經當事人於審判程序同意作為證據，法院審酌該言詞陳述
    或書面陳述作成時之情況，認為適當者，亦得為證據，同法
    第 159條之5第1項亦有明定。查證人王偉修於偵訊時之證述
    ，雖係被告以外之人於審判外之陳述，惟被告王志慶對上開
    證據之證據能力不爭執，並同意作為證據（見本院 99年9月
    6日準備程序筆錄第3頁），本院斟酌上開證人經具結後之證
    述，係於檢察官面前所為，通常並無影響其陳述之客觀情形
    ，認依上開規定，以之作為證據為適當，而有證據能力。
二、次按被告以外之人於偵查中向檢察官所為陳述，除顯有不可
    信之情況者外，得為證據，刑事訴訟法第 159條之1第2項定
    有明文。查證人即告訴人楊竣棠於99年 6月29日（偵卷第36
    至37頁）偵查中向檢察官所為之陳述，核其製作筆錄過程，
    並無違法取供述或證明力明顯過低之瑕疵，所為陳述蓋係出
    於供述者之真意，皆具信用性。況於本院審理時，已依人證
    調查程序，傳喚上開證人到場，命其立於證人之地位，由公
    訴人、公設辯護人當庭進行交互詰問，使被告側有與之詰問
    之機會，嗣於本院最後審理時，再逐一提示上開證人之偵訊
    筆錄並告以要旨，由被告依法辯論，認已保障被告之詰問權
    ，而完足為合法調查之證據，是以證人楊竣棠於偵查中所為
    之上開陳述作為證據，並無任何不當，揆諸前開說明，當具
    有證據能力。
三、再按法院或檢察官得囑託醫院、學校或其他相當之機關、團
    體為鑑定，或審查他人之鑑定，同法第208條第1項前段規定
    甚明，是機關鑑定亦屬法定證據方法之一。本件卷附內政部
    警政署刑事警察局98年6月22日刑紋字第0980085093號鑑驗
    書，雖為被告以外之人於審判外所為之書面陳述，屬於傳聞
    證據，然其係偵查機關之臺灣臺北地方法院檢察署檢察官依
    前述機關鑑定之方式，囑託具有鑑定指紋能力之內政部警政
    署刑事警察局鑑定，是其鑑定結果，自屬刑事訴訟法第206
    條之書面鑑定報告，而為同法第159條第1項「被告以外之人
    於審判外之言詞或書面陳述，除法律有規定者外，不得作為
    證據」規定中所稱「法律有規定者」之例外情形（見刑事訴
    訟法第159條修正理由），而有證據能力。
四、另本院後述所引之非供述證據部分，並無證據證明係非真實
    ，且均與本件待證事實間具有關聯性，亦無證據證明係實施
    刑事訴訟程序之公務員以不法方式所取得，是依刑事訴訟法
    第158條之4之反面解釋，當有證據能力，復經本院於審理期
    日中合法調查，自得為證據使用。
貳、實體部分
一、訊據被告王志慶固坦承有於上開本票上簽「王偉修」之名及
    蓋指印之情，惟矢口否認有何偽造有價證券之犯行，辯稱：
    上開本票上王偉修之簽名及指印署押均係因楊竣棠要求伊提
    供共同居住於上開房屋者之姓名，伊始製作王偉修之簽名於
    上開本票之正面，並於該簽名上捺印，伊並無偽造有價證券
    之犯意，且簽立上開本票係為證明借款金額，並無供行使之
    用之意圖云云。查上開本票係供作擔保被告對楊竣棠之借款
    債權，其上王偉修之簽名及指印各1枚為被告親為，且未經
    王偉修同意等情，業據證人王偉修於偵查中證述（見臺灣臺
    北地方法院檢察署98年度他字第4963號卷第10至11頁）、證
    人即告訴人楊竣棠審理中到庭證述之情節相符（見本院99年
    10月14日準備程序筆錄第2至9頁），復有內政部警政署刑事
    警察局98年6月22日刑紋字第0980085093號鑑驗書（前揭他
    字案卷第19至21頁）、扣案之上開本票（前揭他字案卷第4
    頁）各1份在卷可佐，被告對此亦予承認（見臺灣臺北地方
    法院檢察署99年度偵緝字第182號卷第23頁、本院99年9月6
    日準備程序筆錄第2頁），是被告有偽造上開署押之客觀行
    為一情已足認定。從而，本件所應審究者為被告有無偽造有
    價證券之不法意圖。經查：
  (一)按基於票據之文義性，票據上之權利義務，應悉依票載文字
    內容定之，而解釋票載文字之意涵，固應斟酌一般社會通念
    、交易習慣與誠信原則，兼顧助長票據流通、保護交易安全
    ，暨票據「有效解釋原則」之目的，為合理之探求，不得拘
    泥於所用之文字或辭句，然仍須就該文字，於客觀上社會一
    般理解之可能文義範圍內為之，非可逾越而執票據外之個別
    、具體事由，資為判斷之依據，最高法院98年度台上字第70
    37號判決可資參照。次按刑法上偽造有價證券罪，係著重於
    保護公共信用之法益，若社會上一般人有誤信為真正文書之
    危險，即難阻卻犯罪之成立，此有最高法院99年度台上字第
    936號判決意旨足資參照。查被告於系爭本票之正面偽造王
    偉修之署名及指印，並未同時記載足以表彰王偉修為保證人
    意旨之文字，觀諸上開本票，其正面需載姓名處僅指定受款
    人與發票人二處，而偽造之王偉修署名及指印距指定受款人
    欄位甚遠，緊鄰發票人欄位中地址之記載處，且並無足以表
    彰王偉修僅為該本票保證人之記載，又被告本人之簽名、身
    分證字號及地址已填滿發票人欄位，是由票據文義與被告偽
    造王偉修署名及指印位置之外觀，自足使一般人誤信王偉修
    為上開本票之共同發票人。另衡諸被告為具一般知識經驗之
    成年人，並有簽立支票及本票供借款擔保之經驗，業據被告
    自承在卷（見前揭偵緝字案卷第23頁、本院99年11月4日審
    判筆錄第4頁），核與證人楊竣棠所述相符（見前揭偵緝字
    案卷第36頁、本院99年10月14日準備程序筆錄第9頁），又
    被告於系爭本票上製作「王偉修」之署名及指印時，並未遭
    受他人之強迫或打罵，亦據被告自承在卷（見前揭偵緝字案
    卷第23頁），足認被告對於本票乃流通之有價證券，於本票
    上偽造王偉修之署名及指印，將使王偉修須依票據文義負擔
    票據責任已有認識，且係本於自由意志為上開偽造行為，是
    被告主觀上具有偽造有價證券之故意一情已堪認定。又被告
    以上開房屋設定抵押，向楊竣棠借款，惟因上開房屋業已設
    有第一順位抵押權，唯恐該房屋之殘值不足擔保借款債權，
    遂應楊竣棠之要求而簽立上開本票供作借款之擔保，業據證
    人楊竣棠證述在卷（見本院99年10月14日準備程序筆錄卷第
    2至3頁），是被告簽立上開本票之目的乃以交付該本票用以
    擔保其對楊竣棠所負之借款債務，足認被告主觀上具供行使
    之用之意圖。綜上，本件被告確有偽造有價證券之不法意圖
    一情堪予認定。
  (二)公設辯護人辯護意旨稱：告訴人於審理中一再證稱當時係要
    求被告要找一名保證人，本票上始有王偉修之署名及指印，
    且上開本票所載王志慶與王偉修之署名及指印相距甚遠，顯
    見王偉修並非上開本票之發票人，而係保證人，縱有偽造之
    犯行，亦屬偽造私文書之範疇，與偽造有價證券無涉等語。
    惟查上開本票正面需記載姓名處僅指定受款人與發票人二處
    ，而偽造之王偉修署名及指印距指定受款人欄位甚遠，緊鄰
    發票人欄位中地址之記載處，且並無足以表彰王偉修僅為該
    本票保證人之記載，又被告本人之簽名、身分證字號及地址
    已填滿發票人欄位，是由票據文義與被告偽造王偉修署名及
    指印位置之外觀，自足使一般人誤信王偉修為上開本票之共
    同發票人業如前述；況非習法律之社會一般人使用「保證人
    」之詞彙，多指共同負責之意，未必意識到本票之共同發票
    人與保證人之差異，是尚難憑偽造之王偉修署名及指印與被
    告簽名有相當距離，或告訴人使用「保證人」之用語，即認
    為被告及告訴人之意非屬票據法上「共同發票人」之意，而
    為對被告有利之認定。
  (三)綜上所述，本件事證已臻明確，被告犯行已堪認定。
二、按行使偽造有價證券，以取得票面價值之對價，固不另論詐
    欺罪，但如以偽造之有價證券供作擔保或作為新債清償而借
    款，則其借款之行為，為行使有價證券以外之另一行為，應
    另論以詐欺罪，最高法院90年度台上字第5416號判決著有明
    文。查本件被告係以上開本票交付告訴人供作擔保，業如前
    述，是核其所為，係犯刑法第201條第1項意圖供行使之用，
    而偽造有價證券罪及刑法第339條第1項之詐欺罪。偽造署押
    犯行屬於偽造有價證券的部分行為；行使偽造有價證券的輕
    度行為應為偽造有價證券的重度行為所吸收，均不另論罪。
    而被告偽造上開有價證券後持以交付告訴人而行使，致使告
    訴人因而陷於錯誤同意將前開款項借予被告，則其係以一行
    為同時觸犯數罪名之想像競合犯，應依刑法第55條規定，從
    較重之偽造有價證券罪處斷。本案起訴書證據並所犯法條欄
    固未記載被告另涉刑法第339條第1項之詐欺取財罪嫌，惟起
    訴犯罪事實已論及被告持上開本票交與告訴人作為借款之擔
    保，以向告訴人借貸現金之情，僅未明確記載並有論罪法條
    漏引之情形，仍無損屬公訴範圍，亦無礙及被告之防禦權，
    附此敘明。又被告有犯罪事實欄所示刑之執行紀錄，其於有
    期徒刑執行完畢後，5年以內故意再犯有期徒刑以上之罪，
    為累犯，應依刑法第47條第1項規定，加重其刑。爰審酌被
    告明知未經其子王偉修授權或同意，猶擅自以王偉修名義，
    偽造上開本票並行使之，足以妨害金融秩序，並生損害於王
    偉修及楊竣堂所為實有不該，犯後否認犯行，態度不佳，惟
    被告係因經濟狀況不佳，又罹有中度視障等疾病，始犯下本
    件犯行，及其犯罪手段、動機、目的等一切情狀，量處如主
    文所示之刑，以資懲儆。
三、至公設辯護人辯護意旨稱：被告中度視障，謀生不易，生活
    困頓，始犯下本件犯行等語，並請求依刑法第59條予以酌減
    其刑。惟按刑法第59條之酌量減輕其刑，必於犯罪之情狀，
    在客觀上足以引起一般同情，認為即予宣告法定低度刑期，
    猶嫌過重者，始有其適用，此有最高法院51年台上字第 899
    號判例意旨可供參照，查被告雖有中度視障且經濟狀況不佳
    ，然其否認犯罪，且所為損及債權人之權益及票據之流通性
    等，其犯罪情狀尚難認與刑法第59條之要件相符，爰不依該
    條規定再予減輕，併此敘明。
四、上開本票上偽造之王偉修署名及指印各 1枚，不問屬於被告
    與否，均應依刑法第 219條之規定，宣告沒收之。又票據之
    偽造或票據上簽名之偽造，不影響於真正簽名之效力，票據
    法第15條定有明文；關於二人以上為共同發票之有價證券，
    如僅其中部分共同發票人係偽造，因該有價證券之真正發票
    人部分仍屬有效，為避免影響合法執票人對於真正發票人之
    票據權利，自不得將整張有價證券宣告沒收，此時僅依前開
    法條規定，將該有價證券關於偽造共同發票人部分宣告沒收
    即可，此有最高法院84年台上字第1550號判例、91年度台上
    字第7082號判決意旨足資參照。被告冒用王偉修為共同發票
    人所簽發之上開本票，僅「王偉修」之署名及指印部分係屬
    偽造，被告自己之簽名既為真正，其為發票人部分則仍屬有
    效之票據，不在應沒收之列，自應僅就上開本票關於偽造之
    「王偉修」之署名及指印各1枚，依刑法第205條之規定，予
    以宣告沒收。
五、末按當事人、代理人、辯護人或輔佐人聲請調查之證據，法
    院認為不必要者，得予駁回之，刑事訴訟法第163條之2第1
    項定有明文。而不能調查者，依該條第2項第1款之規定，即
    屬不必要調查之證據，自得不予調查。查本件被告雖聲請傳
    訊姓名年籍不詳之大陸籍成年女子1名為證人，然卻始終未
    陳報該女子之真實姓名年籍，並表示該證人在大陸地區無法
    傳喚（見本院99年9月6日準備程序筆錄第3頁、99年11月4日
    審判筆錄第5頁），揆諸上開規定，核屬不能調查之證據而
    無庸加以調查，附此敘明。
據上論斷，應依刑事訴訟法第299條第1項前段，刑法第201條第1
項、第 339條第1項、第55條、第205條，刑法施行法第1條之1，
判決如主文。
本案經檢察官黃碧玉到庭執行職務
中    華    民    國    99    年    11    月    25    日
                  刑事第十四庭  審判長  法  官  吳冠霆
                                        法  官  李殷君
                                        法  官  賴武志
上正本證明與原本無異。
如不服本判決應於收受送達後10日內向本院提出上訴書狀，並應
敘述具體理由；其未敘述上訴理由者，應於上訴期間屆滿後20日
內向本院補提理由書（均須按他造當事人之人數附繕本）「切勿
逕送上級法院」。告訴人或被害人如對於本判決不服者，應具備
理由請求檢察官上訴，其上訴期間之計算係以檢察官收受判決正
本之日期為準。
                                       書記官   劉麗英
中    華    民    國    99    年    11    月    25    日
附錄本案論罪法條全文：
中華民國刑法第201條
（有價證券之偽造變造與行使罪）
意圖供行使之用，而偽造、變造公債票、公司股票或其他有價證
券者，處3 年以上 10 年以下有期徒刑，得併科 3 千元以下罰
金。
行使偽造、變造之公債票、公司股票或其他有價證券，或意圖供
行使之用，而收集或交付於人者，處 1 年以上 7 年以下有期徒
刑，得併科 3 千元以下罰金。
中華民國刑法第339條
（普通詐欺罪）
意圖為自己或第三人不法之所有，以詐術使人將本人或第三人之
物交付者，處 5 年以下有期徒刑、拘役或科或併科 1 千元以下
罰金。
以前項方法得財產上不法之利益或使第三人得之者，亦同。
前二項之未遂犯罰之。

司法院資訊處製作；財團法人民間司法改革基金會備份。
